最高法院民事判決                              八十六年度台上字第三七七七號
    上  訴  人  乙○○
    訴訟代理人  蘇吉雄律師
                陳雅娟律師
    被 上訴 人  甲○○
右當事人間請求拆屋還地事件，上訴人對於中華民國八十六年五月十二日台灣高等法
院高雄分院第二審判決（八十六年度上字第一三號），提起上訴，本院判決如左：
    主  文
原判決廢棄，發回台灣高等法院高雄分院。
    理  由
本件上訴人主張：坐落屏東縣新園鄉○○○段五九七之一號土地，為伊所有，竟遭被
上訴人無權占用數十年，並於其上建有如第一審判決附圖（下稱附圖）所示１、２、
３、４、５、６、７部分之房屋建物等情，爰依民法第七百六十七條規定，求為命被
上訴人將上開房屋除去並將土地返還與伊之判決。
被上訴人則以：伊與上訴人之父謝石鞭為同胞兄弟，於民國四十八年曾有交換土地之
契約，即由謝石鞭以系爭土地與伊交換伊所有坐落屏東縣新園鄉○○○段四九號土地
應有部分，並分別使用迄今。謝石鞭於其生前即將系爭土地之所有權狀交伊保管，以
備辦理所有權移轉登記，且系爭土地應繳稅賦均由伊繳納。謝石鞭死後，因上訴人兄
弟阻撓，致未辦理所有權移轉登記等語，資為抗辯。
原審維持第一審所為上訴人敗訴判決，駁回其上訴，無非以：上訴人之父謝石鞭與被
上訴人係同胞親兄弟，謝石鞭在世時以其所有之系爭土地與被上訴人所有同地段四九
號建地之應有部分交換使用，業據謝石鞭、甲○○之堂兄弟謝昆及毗鄰土地所有人陳
進添分別於第一審證述明確。謝石鞭生前即將屏東縣政府於五十一年五月十四日所頒
發之系爭土地「土地所有權狀」交由被上訴人持有，此有被上訴人持有中之該所有權
狀影本附卷可稽。且系爭土地之田賦代金向由被上訴人繳納，亦有被上訴人提出之五
十七年至六十五年田賦代金繳納通知單收據聯在卷足憑。被上訴人抗辯謝石鞭生前就
系爭土地與伊所有同段四九號土地應有部分訂有交換土地之契約，信而有徵。系爭土
地於謝石鞭死後由上訴人及其兄謝清枝二人繼承，嗣謝清枝將其應有部分二分之一於
八十四年九月十一日售與上訴人，由上訴人取得單獨所有，惟系爭土地之交換使用關
係，係屬有對價關係，並非無償，其性質應屬互為租賃之關係，依繼承及買賣之法律
關係，對上訴人言，仍應繼續存在，上訴人自應受其拘束，其請求被上訴人將系爭土
地之地上建物拆除並將土地返還，非有理由等詞，為其判斷之基礎。
惟按得心證之理由應記明於判決，為民事訴訟法第二百二十二條第二項所明定，故法
院依自由心證判斷事實之真偽時，所斟酌調查證據之結果，其內容如何，與應證事實
之關聯如何，以及取捨之原因如何，如未記明於判決，即屬同法第四百六十九條第六
款所謂判決不備理由。本件上訴人主張：其父謝石鞭係以兄弟之情誼同意被上訴人在
系爭土地上建屋居住，絕無將系爭土地交換被上訴人所有同段四九號土地之應有部分
情事。且被上訴人已於八十一年十一月七日將其所主張與系爭土地交換之四九號土地
所有權應有部分八分之一贈與其子謝進益，謝進益於取得應有部分後即起訴請求分割
共有物。伊亦為四九號土地之共有人，伊在四九號土地所使用部分之面積，並未超過
伊之應有部分額。被上訴人之子謝進益經被上訴人贈與之四九號土地應有部分八分之
一，折合面積僅一八六‧一平方公尺，而伊所有系爭土地面積達九○五平方公尺，相
差懸殊，不可能相互交換等語，提出台灣屏東地方法院八十五年度訴字第一一四號民
事判決為證（見原審卷三○頁正反面、三四頁、六二頁反面）。核屬上訴人重要之攻
擊方法，原審未遑審認澄清，說明取捨意見，遽為上訴人不利判斷，已有未洽。且上
訴人所稱：伊亦為四九號土地之共有人，伊房屋占用之土地面積，並未逾伊之應有部
分額等語，倘屬真實，則兩造間是否存有土地交換使用之契約關係，亦值推求。上訴
論旨，執以指摘原判決不當，求予廢棄，非無理由。
據上論結，本件上訴為有理由。依民事訴訟法第四百七十七條第一項、第四百七十八
條第一項，判決如主文。
中      華      民      國    八十六    年     十二     月     十九     日
                              最高法院民事第五庭
                                  審判長法官  吳  啟  賓
                                        法官  謝  正  勝
                                        法官  劉  福  來
                                        法官  黃  熙  嫣
                                        法官  陳  重  瑜
      右正本證明與原本無異
                                              書  記  官
中      華      民      國    八十七    年      一      月      五      日
